臺灣宜蘭地方法院刑事判決　　　　　　　 94年度易字第123號
公　訴　人　臺灣宜蘭地方法院檢察署檢察官
被　　　告　丁○○
選任辯護人　郭美春律師
上列被告因詐欺案件，經檢察官提起公訴（93年度偵字第3295號
），本院判決如下：
    主  文
丁○○無罪。
    理  由
一、公訴意旨略以：被告丁○○自民國92年9月15日起至93年7月
    2日止，在鴻驊食品有限公司（代表人為丙○○，以下簡稱
    鴻驊公司）擔任業務員，負責業務推銷與拿帳單向客戶收取
    貨款之工作。有關收款工作，係每月初由被告拿帳單向客戶
    收取貨款現金並應即交回給鴻驊公司會計或出納人員收執。
    被告於離職後之93年7月19日，仍假藉鴻驊公司業務員之身
    分，前往宜蘭縣蘇澳鎮，向鴻驊公司客戶山東小館負責人吳
    寶南收取貨款，吳寶南不疑有他，因此陷於錯誤而交付新臺
    幣（下同）38,600元之貨款，因認被告涉犯刑法第339條第1
    項之詐欺取財罪嫌等語。
二、本件公訴人認被告涉有上揭犯罪，無非係以證人丙○○於93
    年12月7日偵查中證稱：伊公司應向山東小館收取之38,600
    元之貨款，伊公司之業務主管去收時，山東小館表示已遭被
    告收走等語為其主要論據。訊據被告固坦承：伊自92年9月
    15日起至93年7月2日止，在鴻驊公司擔任業務員，負責業務
    推銷及向客戶收取貨款之工作，嗣於93年7月2日離職。又其
    於離職後之93年7月19日向宜蘭縣蘇澳鎮山東小館負責人吳
    寶南收取貨款38,600元，所收取之貨款並未繳回鴻驊公司等
    情。惟堅詞否認有何詐欺取財犯行，辯稱：因鴻驊公司積欠
    伊4萬多元之薪資，伊係基於抵銷之意思才扣留該筆貨款，
    故伊並無不法所有之意圖。又伊於收取貨款時有告知山東小
    館夫婦吳寶南、甲○○伊已離職，又經伊告知鴻驊公司欠薪
    不付之事實後，吳寶南甚表同情，即同意被告收取該筆貨款
    ，伊並無施用詐術等語。
三、按犯罪事實應依證據認定之，無證據不得推定其犯罪事實；
    另不能證明被告犯罪者，應諭知無罪之判決，刑事訴訟法第
    154條第2項、第301條第1項分別定有明文。另按刑法第339
    條第1項詐欺罪之成立，以意圖為自己或第三人不法之所有
    ，以詐術使人將本人或第三人之物交付為要件，所謂詐術使
    人交付，必須被詐欺人因其詐術而陷於錯誤，若其使用方法
    ，不能認為詐術，亦不致使人陷於錯誤即不構成該罪，最高
    法院亦著有46年度臺上字第260號判例可資參照。又刑事訴
    訟法上認定犯罪事實所憑之證據，雖不以直接證據為限，間
    接證據包括在內，然而無論直接證據或間接證據，其為訴訟
    上之證明，須於通常一般之人均不致有所懷疑，而得確信其
    為真實之程度者，始得據為有罪之認定，惟採用間接證據時
    ，必其所成立之證據，在直接關係上，雖僅足以證明他項事
    實，而採此他項事實，本於推理之作用，足以證明待證事項
    者，方為合法，若係憑空之推想，則尚非間接證據，且如未
    發現相當證據，或證據不足以證明，自不能以推測或擬制之
    方法，以為裁判之基礎。
四、經查：
（一）證人丙○○於本院審理時證稱：「（問：被告在鴻驊公司
      擔任職務？）業務員，工作內容是在外面找生意及寄單及
      收貨款，寄單就是跟商家確定無誤之後聯絡收款時間。」
      、「（問：出貨到收貨款多久？）山東小館是做月結，就
      是從一日到三十日送貨，由次月一日寄帳單，商家確認無
      誤後在二十日向我們約時間前往收款。」、「（問：何時
      知道被告向山東小館收貨款？）被告離職後，我向山東小
      館要收貨款時，方小姐（指山東小館甲○○）才告訴乙○○被告已經（將貨款）收走了。」等語（參見本院卷第11
      8、119頁）。足認證人丙○○並未目擊山東小館負責人吳
      寶南、甲○○夫婦如何向乙○○表示貨款已為被告收取之
      過程，吳寶南或甲○○究有無誤信被告仍為鴻驊公司業務
      員以及被告有無積極表示自己仍為鴻驊公司業務員等爭點
      ，尚有不明之處，是尚難將證人丙○○之證詞逕採為不利
      於被告之證據。
（二）又查，證人即鴻驊公司業務主任乙○○於本院審理時證稱
      ：「被告離職後老闆丙○○把被告的客戶移交給我，我手
      頭上有客戶資料.... 就到山東小館收貨款，我告訴老闆
      吳寶南及他太太甲○○說被告已經離職了，我來寄單，這
      邊的業務以後都由我處理，我問老闆何時可以收錢，老闆
      說七月二十日，我是七月四、五日去找山東小館的老闆說
      以後我要去收款，七月二十日我去收款時甲○○說貨款已
      經被被告收走了。」、「（問：既然七月四、五日就已經
      告訴山東小館要由你收貨款，為何被告還可以去收貨款？
      ）老闆說當時是被告下的貨所以貨款就交給被告。」等語
      （參見本院卷第121頁），證人乙○○既已告知山東小館
      負責人吳寶南、甲○○夫婦被告已離職，則被告當無如公
      訴人所指假藉鴻驊公司業務員身分收取貨款之可能。被告
      有無對山東小館負責人吳寶南或甲○○實施詐術，實有合
      理懷疑存在。
（三）末衡以，山東小館負責人吳寶南、甲○○夫婦自始未出面
      告訴或指證有何遭被告施用詐術之情形，自不得僅以被告
      收款之事實遽認被告有實施詐術之行為。至證人丙○○所
      提出由甲○○於94年7月20日書立載有「丁○○，向本公
      司山東小館收取5月份貨款合計參萬捌仟陸佰元正，他仍
      告知本公司說他人仍在鴻驊食品上班，當時不疑有他，才
      讓他收款，口說無憑，特此立據。立書人甲○○，身分證
      號碼：Ｚ000000000中華民國93年7月20日」之切結書1紙，
      雖涉及本件被告有無實施詐術之犯行。然前開證據，業經
      本院裁定核屬被告以外之人於審判外之書面陳述，而無證
      據能力（參見本院卷第116至117頁），自不能採為本案論
      罪之依據。
（四）對於山東小館吳寶南、甲○○夫婦何以在知悉被告已離職
      之情況下，仍交付貨款予被告乙節，被告雖未提出具體事
      證，然考刑事被告依法不負自證無罪之義務，在別無積極
      證據之情形下，洵難遽以推論被告有施用詐術之行為。再
      者被告於行為後，已返還積欠之貨款，而與告訴人達成民
      事上之和解，有卷附和解書1紙可佐（參見本院卷第98頁
      ），益證被告無不法所有之詐欺意圖。依上說明，公訴人
      所舉之證據不足以證明被告確有詐欺犯行。此外又查無任
      何積極證據，足認被告確有公訴人所指之犯行，不能證明
      被告犯罪，依法自應諭知無罪之判決。
據上論斷，應依刑事訴訟法第301條第1項，判決如主文。
本案經檢察官陳嘉瑜到庭執行職務
中　　華　　民　　國　　94　　年　　11　　月　　29　　日
                  刑事第四庭審判長法  官  林惠玲
                                  法  官  劉家祥
                                  法  官　郭淑珍
以上正本證明與原本無異
如不服本判決，應於判決送達後10日內，向本院提出上訴狀。（
需附繕本）
                                  書記官  林秀麗
中　　華　　民　　國　　94　　年　　11　　月　　29　　日
